【裁判字號】    87,訴,1726
【裁判日期】    891108
【裁判案由】    偽造文書等
【裁判全文】
臺灣臺北地方法院刑事判決                        八十七年度訴字第一七二六號
    公  訴  人  臺灣臺北地方法院檢察署檢察官
    被      告  己○○
右列被告因偽造文書等案件，經檢察官提起公訴（八十七年度偵字第四三○四號），
本院判決如左：
    主  文
己○○共同公司負責人，公司應收之股款，股東並未實際繳納，而以申請文件表明收
足，科罰金新台幣伍萬元，如易服勞役，以新台幣玖佰元即銀元參佰元折算壹日。
    事  實
一、己○○為址設台北市○○路○段六一之一號丸藤興業有限公司（以下簡稱丸藤公
    司）之登記負責人，明知丸藤公司成立應收足股款新台幣（下同）五百萬元，其
    中股東己○○應繳納一百五十萬元，鄭久康、丙○○、戊○○各應繳納一百萬元
    ，甲○○應繳納五十萬元，竟與丸藤公司之實際負責人丁○○（另行審結）基於
    共同之犯意聯絡，未向上開股東收足股款，而於民國八十四年五月十一日，以申
    請文件表明收足，向台北市政府建設局申請登記設立丸藤公司，使不知情之承辦
    公務人員登載於職務上掌管之登記簿冊完成設立登記，足生損害於主管機關台北
    市政府建設局管理公司登記事項之正確性及其他客戶與丸藤公司往來交易之安全
    。
二、案經丙○○、戊○○、甲○○告訴及法務部調查局台北市調處報請台灣板橋地方
    法院檢察署呈請台灣高等法院檢察署令轉臺灣臺北地方法院檢察署檢察官偵查起
    訴。
    理  由
一、訊據被己○○固不否認其為丸藤公司之負責人，惟矢口否認有何違反公司法之犯
    行，辯稱：伊係受丁○○之委託才擔任丸藤公司之負責人，但並未參與丸藤公司
    之實際經營，亦未參與公司設立登記之事云云，經查：
   （一）丸藤公司之設立係因東軒食品股份有限公司（以下簡稱東軒公司）經營不
         善，委請台林管理顧問有限公司（以下簡稱台林公司）參與東軒公司之經
         營改善，嗣後台林公司之諮詢人員丁○○建議成立丸藤公司以取代舊公司
         ，經東軒公司股東同意後，由台林公司提出二名股東即己○○、鄭久康，
         東軒公司提出丙○○、戊○○、甲○○三名股東，共同組成丸藤公司，合
         先敘明。
   （二）丸藤公司之實際負責人為丁○○乙節，除經被告己○○、丁○○分別供述
         屬實外，亦與證人戊○○、甲○○、丙○○、乙○○證述情節相符，而被
         告己○○雖辯稱伊並未參與丸藤公司設立登記之事，一切均由實際負責人
         丁○○在處理云云（見本院八十八年五月十九日訊問筆錄），然己○○亦
         自承伊實際上並未出資，係因與丁○○有資金往來關係才擔任負責人（見
         本院八十八年五月十九日訊問筆錄），且丁○○亦供稱丸藤公司之設立係
         由己○○開戶並辦理申請設立登記（見本院八十九年十月五日審理筆錄）
         ，並有台灣省合作金庫玉成支庫活期存款存摺影本附卷可參，足見被告辯
         稱其未參與丸藤公司之設立云云，不足採信。
   （三）證人戊○○於本院訊問時到庭證稱伊並未出資，而證人甲○○、丙○○雖
         證稱渠等有實際繳納應出資之股款，然渠等二人亦證述上開股款係丸藤公
         司設立後透過東軒公司之負責人乙○○以現金陸續交給丁○○（見本院八
         十九年七月二十六日訊問筆錄），參以證人乙○○證稱：甲○○、丙○○
         之股款有交給伊，而戊○○部分係伊所出資，均登記在東軒公司之現金帳
         冊上，五月二十六日丸藤公司設立後就交接給丸藤公司云云（見本院八十
         八年五月二十八日、八十九年七月二十六日訊問筆錄），辜不論甲○○、
         丙○○、乙○○就其出資係在丸藤公司成立之前或成立之後，三人所言已
         有所矛盾之處，則渠等三人是否有實際出資即非無疑問，然若依甲○○、
         丙○○所稱渠等二人於丸藤公司成立後即陸續繳交股款予乙○○，則其出
         資既非在丸藤公司設立登記前繳納，尚難認公司設立登記前應收之股款已
         繳足；若依乙○○所言，渠等所繳納之股款均登記在東軒公司之現金帳冊
         上，惟東軒公司之現金帳冊上並未有渠等三人出資之證明，且縱渠等三人
         確係有出資，亦係登錄在東軒公司之現金帳冊上屬於東軒公司所有，與丸
         藤公司無涉，尚難憑此即認甲○○、丙○○、戊○○三人於丸藤公司設立
         登記前已繳足股款。
   （四）又共同被告丁○○於本院庭訊時自承：五百萬元之資本額係伊借來的，在
         丸藤公司設立登記之後就領出來還給金主，這是暫時性之措施，為了要減
         輕股東之壓力減少利息之支付等語（見本院八十八年五月十九日訊問筆錄
         ），核與證人即承辦丸藤公司設立登記之會計師辛○○證稱：「丸藤之出
         資是丁○○籌款的，驗資時之存款證明是丁○○拿來的，他告訴我五百萬
         是他去借來的」等語相符（見本院八十九年七月二十六日訊問筆錄），而
         丸藤公司設立登記之資本額五百萬元，於八十四年四月十二日匯入丸藤公
         司0000000000000號帳號內，然於同年四月十四日即全部提
         領一空，亦有台灣省合作金庫玉成支庫八十八年五月二十七日函附之活期
         存款往來明細表附卷可參，顯見上開股款亦非由共同被告丁○○實際出資
         甚明。
    綜上所述，被告己○○既參與丸藤公司之設立，亦明知股款並未實際繳足，竟以
    申請文件表明收足向主管機關申請設立丸藤公司，其違反公司法及使公務員登載
    不實事項於公文書之犯行，堪以認定。
二、按公司法第九條第三項業於八十六年六月二十五日修正公布，同年月二十七日生
    效，關於第九條第三項之法定刑自原定「五年以下有期徒刑、拘役或科或併科二
    萬元以下罰金」修正為「五年以下有期徒刑、拘役或科或併科新臺幣六萬元以下
    罰金」，其所定刑度相等，僅將罰金部分原以銀元為單位修正為以新臺幣為單位
    ，尚無刑法第二條第一項但書情形，依同條項前段規定即應適用裁判時法即修正
    後之現行公司法第九條第三項處斷。被告己○○明知所負責之公司並未向股東收
    取實際應繳納之股款，卻以申請文件表明收足，並以不實之存款證明、設立登記
    資本額查核報告書、公司章程、股東同意書、公司設立登記申請書等，向主管機
    關台北市政府建設局辦理公司設立登記，使承辦公務人員陷於錯誤登載於職務上
    掌管之登記簿冊，足生損害於主管機關管理公司登記事項之正確性及其他客戶往
    來交易之安全，是核被告己○○所為，係犯公司法第九條第三項及刑法第二百十
    四條之罪，其與丁○○有犯意之聯絡及行為之分擔，為共同正犯。又被告所犯上
    開二罪間，有方法結果之牽連關係，均應從一重之公司法第九條第三項規定處斷
    。爰審酌被告之犯罪動機、目的、犯後態度良好等一切情狀，量處如主文所示之
    刑，並諭知易服勞役之折算標準，以示懲儆。又被告己○○經合法傳喚無正當理
    由不到庭，爰依刑事訴訟法第三百零六條規定，不待其陳述逕行判決，附此敘明
    。
三、至公訴意旨另以，己○○與丁○○因公司經營不順，積欠魏志澤等人債務無法清
    償，未得股東丙○○、戊○○、甲○○之同意，於八十五年六月七日，在台北市
    ○○○路三○三號十一樓之七，盜蓋丙○○、戊○○、甲○○之印鑑章，以偽造
    丸藤公司股東同意書，表明退股，並將上開不實事項持向台北市政府建設局，而
    使該公務員登載於職務上所掌之公文書，足以生損害於丙○○、戊○○、甲○○
    及登記之正確性，而認被告涉有刑法第二百十六條、第二百十條、第二百十四條
    之罪嫌云云。訊據被告己○○固坦承持丙○○、戊○○、甲○○之印章蓋於股東
    變更同意書上，惟堅決否認有何偽造文書犯行，辯稱：伊辦理股東變更事宜，係
    依丁○○之指示為之，並不知道丁○○與他們間之關係等語。經查：
    （一）本件股東變更事宜係由丁○○指示己○○辦理等情，除經被告己○○供承
          屬實外，亦與共同被告丁○○供述情節相符（見本院八十八年五月十九日
          訊問筆錄），而丁○○辯稱，丙○○、戊○○、甲○○係乙○○之人頭，
          股東變更之事有得到乙○○之同意等語（見本院八十八年五月十九日訊問
          筆錄），是本件首應釐清者即在於乙○○是否有代表丙○○等三人股份之
          權，及乙○○是否同意股份轉讓。
    （二）質之證人乙○○於本院調查時到庭證稱，伊有權利處分丙○○、戊○○、
          甲○○三人之股份，因出資是大家集資，推由伊出來擔任代表（見本院八
          十八年五月二十八日訊問筆錄），參以乙○○為東軒公司之負責人，而吳
          愛莉為乙○○之妻，丙○○為乙○○之妹，戊○○為東軒公司之職員，渠
          等三人與乙○○關係密切，又丸藤公司之成立均係由乙○○與被告丁○○
          所辦理一節，亦據證人辛○○證述甚詳（見八十九年七月二十六日訊問筆
          錄），則丙○○、戊○○、甲○○三位股東之股份係由乙○○代表等情，
          應堪認定。
    （三）證人乙○○雖坦承有權處分丙○○、戊○○、甲○○三人之股份，但否認
          同意將渠等三人之股份轉讓予庚○○、周文川、魏世澤，惟證人辛○○於
          本院調查時到庭證稱：「（問：八十五年六月七日股東同意變更情形如何
          ？）在那之前我有到丸藤，丁○○、乙○○都有同意變更股東，並給我張
          便條紙，上面載明哪些股東變成何人，後來己○○拿印鑑給我，我核對與
          原來印鑑無誤後，就去辦變更。之前他們給我便條時，我已做好變更資料
          ，己○○拿印鑑給我只是送件要蓋章的程序，關於變更的事，我跟他們兩
          個（即乙○○及丁○○）聯絡好幾次，我是用電話或到他們公司」、「（
          問：為何認為乙○○有權處分那三人的股份？）因為一開始就是他代表那
          三人來設立，所以我認為他有權處分」、「（問：在一般作業程序上，如
          何處理？）若是股東有出資，會寫的很清楚，且設立時會自己來蓋章，在
          我的認知，丸藤公司就是乙○○、丁○○在處理，其他人只是人頭」等語
          （見本院八十九年七月二十六日訊問筆錄），足見乙○○證稱未同意轉讓
          丙○○、戊○○、甲○○三人之股份云云，不足採信。
    綜上所述，既然乙○○可代表丙○○、戊○○、甲○○三人之股份，並同意股份
    之轉讓，則丁○○在乙○○同意下指示己○○辦理丙○○、戊○○、甲○○三人
    之退股事宜，並向主管機關辦理公司變更登記，其無偽造文書之犯意甚明，縱丙○○、甲○○均證稱未授權乙○○處理其股份，然乙○○既自丸藤公司設立之始
    即代表渠等與被告丁○○接洽，則丁○○主觀上即認乙○○有代表丙○○、甲○○之權，其並未具備偽造文書故意之認知要素，尚難論以偽造文書罪。則丁○○
    既無偽造文書之犯意，被告己○○依其指示辦理股東變更事宜，亦無偽造文書可
    言。此外，復查無其他積極證據足證被告己○○有何偽造文書犯行，原應為無罪
    之諭知，然公訴意旨認此部份與前揭論罪科刑之違反公司法間，有牽連犯裁判上
    一罪關係，爰不另為無罪之諭知，附此敘明。
據上論斷，應依刑事訴訟法第二百九十九條第一項前段、第三百零六條，公司法第九
條第三項，刑法第二條第一項前段、第十一條前段、第二十八條、第二百十四條、第
五十五條、第四十二條第二項，罰金罰鍰提高標準條例第二條，現行法規所定貨幣單
位折算新台幣條例第二條，判決如主文。
本案經檢察官林秀濤到庭執行職務
中    華    民    國      八十九      年      十一      月       八     日
                                      臺灣臺北地方法院刑事第六庭
                                          法  官  蔡  如  琪
右正本證明與原本無異。
如不服本判決，應於判決送達後十日內，向本院提出上訴狀。
                          書記官  黃  鈴  容
中   華    民    國      八十九      年      十一      月       九      日
附錄法條：
公司法第九條
公司設立登記後，如發現其設立登記或其他登記事項，有違法情事時，公司負責人各
處一年以下有期徒刑、拘役或科或併科六萬元以下罰金。
公司負責人對於前項登記事項，為虛偽之記載者，依刑法或特別刑法有關規定處罰。
公司應收之股款，股東並未實際繳納，而以申請文件表明收足，或股東雖已繳納而登
記後將股款發還股東，或任由股東收回者，公司負責人各處五年以下有期徒刑、拘役
或科或併科六萬元以下罰金。
刑法第二百十四條
明知為不實之事項，而使公務員登載於職務上所掌之公文書，足以生損害於公眾或他
人者，處三年以下有期徒刑、拘役或五百元以下罰金。


司法院資訊處製作；財團法人民間司法改革基金會備份。
